【裁判字號】    89,訴,66
【裁判日期】    900302
【裁判案由】    違反山坡地保育利用條例
【裁判全文】
臺灣宜蘭地方法院刑事判決                            八十九年度訴字第六六號
    公  訴  人  臺灣宜蘭地方法院檢察署檢察官
    被      告  甲○
右列被告等因違反山坡地保育利用條例案件，經檢察官提起公訴（八十八年度偵字第
一五九號），本院判決如左：
    主  文
甲○連續在公有山坡地內，擅自墾殖、占用及修建道路，處有期徒刑捌月。緩刑貳年
。
如附件標示宜蘭縣大同鄉○○段代號為「Ａ」、「Ｃ」、「Ｄ」、「Ｅ」部分所示位
置之生薑及代號為「Ｆ」、「Ｈ」、「Ｉ」、「Ｊ」、「Ｋ」部分所示位置之道路均
沒收。
    事  實
一、甲○於民國八十七年底，明知宜蘭縣大同鄉○○段八四二、八四三、八四四、八
    四六之一及八四九等之土地係國有土地，現由行政院原住民委員會管理屬公有法
    定山坡保育地，詎甲○竟未經管理機關之同意或許可，竟意圖為自己之不法利益
    之概括犯意，未經管理國有土地之政府機關行政院原住民委員會之同意，即開墾
    國有宜蘭縣大同鄉○○段八四二（面積０‧０五九三公頃，如附圖編號Ａ）、八
    四六之一（面積０‧二一二三公頃，如附圖編號Ｃ）、八四九（面積０‧００六
    九公頃，如附圖編號Ｄ）、八四三（面積０‧０二二五公頃，如附圖編號Ｅ）地
    號山坡地，且拔除樹木，毀損國有之樹木後（毀損部分未據告訴），就地種植生
    薑，並在上揭國有宜蘭縣大同鄉○○段八四二（面積０‧００一二公頃，如附圖
    編號Ｆ）、八四六之一（面積０‧０三三六公頃，如附圖編號Ｊ，起訴書誤載為
    面積０‧０二一二三公頃）、八四九（面積０‧００一一公頃，如附圖編號Ｋ）
    、八四三（面積０‧０二０四公頃，如附圖編號Ｈ）、八四四（面積０‧００一
    五公頃，如附圖編號Ｉ）地號山坡地，設置道路，而竊佔國有之土地。嗣於八十
    八年三月經宜蘭縣政府移送偵辦後，甲○復於八十八年十二月中旬僱用不知情之
    不詳姓名之人使用怪手等工具前往上揭國有土地上加以墾植。
二、案經宜蘭縣政府移送台灣宜蘭地方法院檢察署檢察官偵查起訴。
    理  由
一、訊據被告固坦承於前揭土地墾殖生薑及未向主管機關申請逕行墾植之事實，惟矢
    口否認有何竊佔及違反山坡地保育利用條例之犯行，辯稱：以為前揭土地均是蔣
    麗花同意其使用之範圍，伊只是依照蔣麗花父親之前種茶之範圍內使用，不知所
    墾植面積已經越界且不知所為開墾行為是違法行為云云。經查：
（一）被告等佔用山坡地並加以墾殖，其占用面積、範圍及使用情況，業據證人即本
      件承辦之大同鄉公所水土保持科技士朱承恩證述明確（見本院九十年二月十六
      日審理筆錄），並有宜蘭縣羅東地政事務所八十八年五月六日八八羅地二（２
      ）字第四二七七號函附土地複丈成果圖、宜蘭縣政府八十八年三月五日八八府
      民原字第二五一一○號函、宜蘭縣大同鄉○○段原住民保留地開挖整地會勘紀
      錄、宜蘭縣大同鄉山坡地違規使用查報取締工作查察表、大同鄉松羅村山地保
      留地使用清冊、土地謄本、臺灣省國有森林用地出租造林契約書各一份暨前揭
      山坡地之照片十九幀可按。
（二）山坡地之認定：本件被告所開墾之宜蘭縣大同鄉○○段八四二、八四三、八四
      四、八四六之一、八四九等地號為山坡地，此有大同鄉松羅村山地保留地使用
      清冊及土地登記謄本等在卷可稽，足認本件被告所種植生薑之範圍為公有山坡
      地無訛。
（三）至於被告雖辯稱以為其所種植之範圍仍屬於蔣麗花同意其使用之範圍，亦即屬
      於大同鄉○○段八四六、八四七號土地之範圍，並無竊佔之犯意，然以被告進
      行開墾規模之龐大，種植生薑及開闢之道路範圍之廣，隨時有佔用他人土地之
      虞，衡以常情，怎有不經先經確定使用範圍即逕行開墾土地及開闢道路之理，
      是縱被告並非直接故意亦有預見其竊佔事實之發生而此一竊佔行為之發生並不
      違背其本意之間接故意，被告雖辯稱為卸責之詞不足採信，被告犯行堪以認定
      。
二、按山坡地保育利用條例第三十四條第一項之規定，固重在保護山坡地，防止濫墾
    、濫建。但亦含有竊佔罪之本質，以未經土地所有權人同意，或對該山坡地無使
    用權源，竟擅自墾殖或開發經營為要件（最高法院八十八年度台上字第二一四五
    號判決參照）。被告所為雖亦觸犯刑法第三百二十條第二項之竊佔罪，惟竊佔罪
    與山坡地保育利用條例第三十四條第一項之罪，為法規競合之關係，依特別法優
    先於普通法之原則，應優先適用山坡地保育利用條例第三十四條第一項之規定，
    合先敘明。核被告所為係違反山坡地保育利用條例第十條在公有山坡地內不得擅
    自墾殖、占用及從事條例第九條第三款之道路修建之規定，應以同法第三十四條
    第一項之罪論處。被告等先後多次犯行，時間緊接，犯罪構成要件相同，顯係出
    於概括之犯意反覆為之，為連續犯，依法應以一罪論，並加重其刑。爰審酌被告
    查獲後已逐步為改善措施並種植杜因之植物，及其違法墾殖之動機、目的、範圍
    、面積及方式等情狀，量處如主文所示之刑。又被告前未曾受有期徒刑以上刑之
    宣告，此有臺灣高等法院被告全國前案紀錄表乙紙在卷可稽，經此教訓後，當知
    所警惕，信無再犯之虞，本院因認對其所宣告之刑以暫不執行為適當，爰併予宣
    告緩刑二年，以勵自新。被告係犯山坡地保育利用條例第三十四條第一項之罪，
    如附件所示編號等「Ａ」、「Ｃ」、「Ｄ」、「Ｅ」部分上墾殖之生薑及編號「
    Ｆ」、「Ｈ」、「Ｉ」、「Ｊ」、「Ｋ」部分尚道路工作物，應依同條第五項規
    定宣告沒收。
據上論斷，應依刑事訴訟法第二百九十九條第一項前段，山坡地保育利用條例第三十
四條第一項、第五項，刑法第十一條前段、第五十六條、第七十四條第一款，判決如
主文。
本案經檢察官吳慧蘭到庭執行職務
中    華    民    國          九十      年      三      月        二    日
                                      臺灣宜蘭地方法院刑事第二庭
  法  官
右正本證明與原本無異。
如不服本判決，應於判決送達後十日內，向本院提出上訴狀。
                                          書記官
中    華    民    國        年      月        日
附錄本案論罪科刑法條全文：
山坡地保育利用條例第三十四條
在公有或他人山坡地內，擅自墾殖或設置工作物者，處六月以上五年以下有期徒，得
併科三萬元以下罰金。
前項未遂犯罰之。
犯本條之罪者，其墾殖物及工作物沒收之。


司法院資訊處製作；財團法人民間司法改革基金會備份。
